【裁判字號】    90,台上,208
【裁判日期】    900215
【裁判案由】    返還保管遺產金等
【裁判全文】
最高法院民事判決                                  九十年度台上字第二○八號
    上  訴  人  癸○○
                乙○○
                戊○○
                甲  ○
    共      同
    訴訟代理人  黃靜嘉律師
    複 代理 人  何一芃
    被 上訴 人  辛  ○
                己  ○
                壬  ○
                庚  ○
                右四人兼龔秀.
                丙○○
    上  訴  人  丁○○
    右二人共同
    訴訟代理人  王昧爽律師
右當事人間請求返還保管遺產金等事件，上訴人對於中華民國八十七年九月七日台灣
高等法院第二審判決(八十五年度重家上字第一三號)，各自提起上訴，本院判決如左
：
    主  文
原判決除駁回上訴人癸○○、乙○○、戊○○、甲○請求上訴人丁○○給付借款本息
新台幣柒拾捌萬仟肆佰拾伍元及其利息之上訴暨該訴訟費用部分外均廢棄，發回
台灣高等法院。
上訴人癸○○、乙○○、戊○○、甲○之其他上訴駁回。
第三審訴訟費用關於駁回其他上訴部分由上訴人癸○○、乙○○、戊○○、甲○負擔
。
    理  由
本件上訴人癸○○、戊○○、乙○○、甲○(下稱癸○○等)起訴主張：伊等之被繼承
人吳琅琨於民國六十八年十月二十四日在台灣病逝前，將其所遺留積蓄及黃金（下稱
系爭遺產）囑託對造上訴人丁○○及被上訴人丙○○、辛○暨已故第一審共同被告龔
秀華與被上訴人辛○、己○、壬○、庚○（下稱己○等）之被繼承人施澤漢等人代為
保管，吳琅琨既無將系爭遺產委託渠等處理之意思，雙方即係成立寄託契約。至於將
遺產匯回大陸部分，僅係該契約之附隨義務。是(一)丙○○保管系爭遺產中之新台幣（
以下除標明為美金者外，均同）一百萬元，加上所生利息，扣除其已匯寄伊等之錢款
，尚應返還伊等一百四十八萬一千一百四十四元；另因丁○○於六十九年十二月二十
日出售其代管之黃金十六兩多後，將所得價款中之美金三千元託由丙○○轉匯伊等，
丙○○延至七十六年七月始交付伊等，亦應返還利息九萬零九十五元。(二)丁○○從施
澤漢保管之二百萬元中借用五十萬元，加上所生利息，扣除其已匯寄伊等之錢款，應
返還伊等七十八萬三千四百三十五元；又其擅自處分系爭遺產中之七十萬元，分給訴
外人陳芸香之子女等人，就該七十萬元應負損害賠償責任及其代管黃金三十三點五兩
，擅於六十九年間變賣其中十六點七五兩，扣除已匯之二十八萬元，尚餘價款十四萬
七千一百二十五元，加上所生利息，除應返還伊等三十一萬二千五百十七元外，並應
返還其餘代管之黃金十六點七五兩。(三)辛○保管系爭遺產中之一百萬元，加上所生利
息，應返還伊等二百零八萬元。(四)施澤漢原保管系爭遺產中之二百萬元，扣除丁○○
前開借款五十萬元，實際代管一百五十萬元，加上所生利息，再扣除其已匯寄伊等之
錢款，其繼承人己○等應連帶返還伊等一百三十萬三千零四十二元等情，求為命丙○
○給付伊等一百五十七萬一千二百三十九元、丁○○給付伊等一百七十九萬五千九百
五十二元及黃金十六點七五兩或以起訴時之市價返還之、辛○給付伊等二百零八萬元
、己○等連帶給付伊等一百三十萬三千零四十二元。前開金額並均自訴狀繕本最後送
達之翌日起加給法定遲延利息之判決（癸○○等另請求丁○○計算坐落桃園縣龜山鄉
牛角坡之吳氏墓園現值之二分之一後給付該價額與伊等部分，經第一審判決駁回癸○
○等之訴，其雖提起第二審上訴旋又撤回上訴，已告確定）。
上訴人丁○○及被上訴人丙○○、辛○、己○等則以：吳琅琨之遺產於支付其去世前
之醫療費用及去世後之喪葬費用後，剩餘四百萬元。因其於臨終前已全權委託丙○○
、丁○○及施澤漢等人（下稱丙○○等）處理其遺產而成立委任契約，故其遺產除經
分贈者外，餘款均予兌換美金，金飾亦變價並兌換成美金，分別自不同途徑匯寄大陸
與癸○○等。此種變價、兌換美金及匯寄行為，已非保管行為，而是處分、管理行為
。丙○○等遵照吳琅琨之意思將一部分遺款及黃金分贈親友，尚非無權處分，自不負
損害賠償責任，且丙○○等業將其餘系爭遺產全部陸續匯寄癸○○等，伊等亦不再負
返還責任等語，資為抗辯。
原審以：癸○○等前揭主張伊等之被繼承人吳琅琨在台灣病逝前，將其所遺留積蓄等
囑託丙○○、丁○○及施澤漢代為保管，再轉回大陸與癸○○等之事實，為兩造所
不爭，並有電匯收款便條、人民幣信匯便條可稽，堪信為真實。而丙○○等嗣已依吳
琅琨之遺言，將系爭遺產中之黃金變價成現金，將新台幣兌換成美金，自不同途徑以
不同名義與癸○○等，顯見吳琅琨係委託丙○○等將系爭遺產回大陸與癸○○等
，經丙○○等允為處理，渠等間即成立委任契約而非僅負保管責任之寄託契約。是癸
○○等依寄託之法律關係，請求丙○○返還保管之遺產一百萬元本息及黃金變賣成美
金後遲延返還所生之利息，請求己○等返還其被繼承人施澤漢所保管之一百五十萬元
（原判決誤載為二百萬元）中尚未匯寄部分之本息，及丁○○返還代管之黃金及黃金
變賣後未匯寄部分錢款之本息部分，縱認癸○○等此部分主張之事實均屬真正，仍核
與法不合，不應准許。又癸○○等雖主張丁○○於六十九年間，從施澤漢代管之二百
萬元遺產中借款五十萬元，依消費借貸之法律關係，請求丁○○返還該借款之本息，
然查前開金額係由施澤漢貸與丁○○，故消費借貸之法律關係，係存在於施澤漢與丁
○○之間，而非存在於癸○○等或渠等之被繼承人吳琅琨與丁○○之間，癸○○等自
無權逕向丁○○請求該借款之本息，渠等請求丁○○給付該五十萬元及所生利息共七
十八萬三千四百三十五元本息部分，尚屬無據。另癸○○等主張辛○保管系爭遺產中
之一百萬元部分，既經丁○○將所保管之錢款分送其他親朋（詳見後述），為兩造所
不爭執，丁○○亦稱該錢款即辛○所保管者，則辛○辯稱該錢款係丁○○所分送之錢
款，堪予採信。癸○○等請求辛○給付前開錢款所生本息二百零八萬元及其法定遲延
利息，亦非有理由。至癸○○等主張丁○○擅將系爭遺產中之七十萬元，分給陳芸香
子女十萬元、施澤漢（龔秀華）四十萬元、丁○○十萬元，合計七十萬元，並依民法
委任之法律關係，向受任人即丁○○請求損害賠償部分，丁○○固辯稱：伊係依吳琅
琨之遺言，將系爭遺產贈與龔秀華等人合計九十六萬元。惟查吳琅琨生前交代處理系
爭遺產之錄音帶並未提及贈與陳芸香等人之事，且證人陳芸香、龔輝仕、龔輝爐、魏
珊珊均證稱：吳琅琨生前沒有說要給多少云云。而吳傑之證言核與前開證人之證言不
符，為不足採。可見吳琅琨生前對於其親友之贈與迄未有明確之意思表示，堪信癸○
○等此部分之主張為真正。是癸○○等依民法第五百四十四條規定，以受任人丁○○
因處理委任事務，逾越權限行為所生之損害，請求丁○○負損害賠償之責，給付伊等
七十萬元及其法定遲延利息，要無不合。應予准許。從而，第一審判命丁○○給付癸
○○等七十萬元及自八十四年二月十一日起算之法定遲延利息，並駁回癸○○等其餘
之請求，核無不當。癸○○等及丁○○之上訴，均為無理由，乃駁回渠等之上訴。
原判決關於駁回癸○○等請求上訴人丁○○給付借款本息七十八萬三千四百三十五元
及其法定遲延利息之上訴部分：
原審就此部分維持第一審所為癸○○等敗訴之判決，駁回其上訴，經核於法洵無違誤
。上訴論旨，徒就原審取捨證據、認定事實之職權行使，指摘此部分原判決為不當，
聲明廢棄，非有理由。
原判決關於駁回癸○○等之其他上訴及駁回丁○○之上訴部分：
查癸○○等於原審一再主張：縱認本件契約除由丙○○等保管吳琅琨之遺產外，尚包
括匯款與伊等事務之處理，亦屬寄託與委任之混合契約，得適用寄託之法律關係請求
丙○○等返還保管物，依通說認為於立法理由相同之場合，可就混合契約之各構成分
子類推適用關於各典型契約之特別規定云云（見原審卷四七頁、九三頁正面、一七六
頁、二○二頁背面、二四五頁正面、二九一頁正面），似已主張本件契約亦屬委任契
約。原審未予闡明，遽認癸○○等僅依寄託之法律關係請求，而與原成立之委任契約
之法律關係不合，逕予駁回渠等對於丙○○、己○等就其被繼承人施澤漢所保管遺產
部分之本息、丁○○返還代管之黃金及黃金變賣後未匯寄部分錢款本息部分之請求，
自嫌率斷。其次，丁○○辯稱：當時黃金管制成色只有百分之八七點五，沒有純金（
見第一審卷第一宗九三頁正面、一一七頁背面），證人魏珊珊亦證稱：丁○○及施澤
漢交給伊之黃金並不純（見同上卷一一七頁正面）。則癸○○等訴之聲明請求丁○○
返還黃金十六點七五兩或以起訴時之市價返還部分，既未表明該黃金之成色或其他特
徵，及該黃金於本件起訴時之市價究為若干，其請求給付之範圍即欠明碓。原審未命
癸○○等補正，已有未合。且丁○○於原審又辯稱：吳琅琨在台灣無直系親屬，其住
院期間由伊及施澤漢長期照顧，於臨終前數日陸續向伊二人交代後事及遺產處理，所
交代遺言以遺款十分之一贈與龔秀華，贈與其他親友之金額授權伊二人全權處理，以
不超過遺款四分之一為度，伊二人依其遺言，將遺款四百萬元之四分之一即九十六萬
元，分贈龔秀華、樓洪廳、楊心雲、龔輝仕、吳艾一、吳佳彥、魏珊珊等親友。因吳
琅琨於去世前二、三日始陸續交待分贈遺產事宜，所以其前之錄音帶中並無分贈遺產
之錄音，該錄音帶及其譯文不足為證云云（見原審卷七一頁背面、七二頁正面、一六
三頁背面、一六四頁正面、一六六頁背面、一六七頁正面）。乃原審就證人陳芸香、
龔輝仕、龔輝爐、魏珊珊及吳傑於吳琅琨生前究係何日如何與之交談﹖渠等所證述之
交談情形究係發生於前開錄音帶錄竣前抑錄竣後﹖悉未調查審認，遽認吳傑之證言核
與前述其餘證人之證言不符而不可採，亦有可議。果如原審所認定丁○○擅將系爭遺
產分給陳芸香子女十萬元、施澤漢四十萬元、丁○○十萬元，此錢款即癸○○等主張
由辛○保管之錢款等情，該丁○○擅自分贈錢款總額似為六十萬元而非七十萬元。此
與前述丁○○陳稱伊等將系爭遺產分贈龔秀華、樓洪廳、楊心雲、龔輝仕、吳艾一、
吳佳彥、魏珊珊等共九十六萬元之金額均不相符，復與癸○○等主張辛○保管系爭遺
產中一百萬元之金額互歧，仍有待原審詳查究明。倘丁○○辯稱：九十六萬元分贈款
係施澤漢保管，分贈各受贈人亦由施澤漢經手（見原審卷三○三頁背面，並參見二七
四頁正面）。及己○等陳稱：上開錢款經丁○○同意，由施澤漢發出（見同上卷二七
四頁背面）各等語，均屬不虛，原審認定丁○○前揭分贈之錢款係其所保管，為其所
不爭執，即有認定事實核與卷內訴訟資料不符之違法。癸○○等及丁○○上訴論旨，
各自指摘上述原判決對其不利部分為不當，求予廢棄，均有理由。又丙○○於本件歷
審提出之書狀均記載其姓名為「吳瑯白」，究竟其戶籍登記之姓名為何﹖案經發回，
宜併予查明。
據上論結，本件上訴人癸○○等之上訴一部為有理由，一部為無理由，丁○○之上訴
為有理由。依民事訴訟法第四百七十七條第一項、第四百七十八條第一項、第四百八
十一條、第四百四十九條第一項、第七十八條，判決如主文。
中      華      民      國     九十     年      二      月      十五    日
                              最高法院民事第八庭
                                  審判長法官  蘇  茂  秋
                                        法官  徐  璧  湖
                                        法官  曾  煌  圳
                                        法官  李  慧  兒
                                        法官  楊  鼎  章
      右正本證明與原本無異
                                              書  記  官
中      華      民      國     九十     年      三      月      二      日


司法院資訊處製作；財團法人民間司法改革基金會備份。
